【裁判字號】    98,台上,96
【裁判日期】    980116
【裁判案由】    請求塗銷所有權移轉登記等
【裁判全文】
最高法院民事判決                九十八年度台上字第九六號
上  訴  人  丙○○
訴訟代理人  張究安律師
被 上訴 人  甲○○
訴訟代理人  劉承斌律師
被 上訴 人  乙○○
上列當事人間請求塗銷所有權移轉登記等事件，上訴人對於中華
民國九十七年八月二十七日台灣高等法院台中分院第二審判決（
九十七年度上字第三四號），提起上訴，本院判決如下：
    主  文
上訴駁回。
第三審訴訟費用由上訴人負擔。
    理  由
本件上訴人主張：伊承租耕作被上訴人乙○○（下稱乙○○）所
有坐落台中縣和平鄉○○○段第二一七之一二號、地目旱、面積
二千五百三十五平方公尺之土地（下稱系爭土地），租期自民國
九十一年一月一日起至九十五年十二月三十一日止，惟乙○○於
租期內，以新台幣（下同）一百七十萬元出售系爭土地予被上訴
人甲○○（下稱甲○○）時，竟未以書面通知伊優先承買，且於
九十二年四月十日完成土地所有權移轉登記，自不得對抗伊等情
，爰依土地法第一百零七條準用同法第一百零四條第二項，或民
法第四百六十條之一準用同法第四百二十六條之二第三項等規定
，以起訴狀繕本之送達，聲明優先承買，求為命塗銷被上訴人間
就系爭土地所為之所有權移轉登記，及乙○○應於伊給付一百七
十萬元後，將系爭土地所有權移轉登記予伊之判決。
被上訴人則以：彼等已通知被上訴人願否以同一價格，甚或降價
十萬元優先購買系爭土地，惟上訴人僅願出價一百四十萬元，而
放棄其優先承買權；上訴人遲至九十五年十一月間，系爭土地漲
價多倍後，始再起訴行使優先承買權，有違權利濫用及誠信原則
等語，資為抗辯。甲○○另主張：上訴人迄今仍無權占有系爭土
地，獲有相當於租金之不當得利，應負損害賠償責任等情，爰依
民法第七百六十七條、第四百五十五條、第一百七十九條及第一
百八十四條第一項等規定，於第一審提起反訴，求為命上訴人遷
讓返還系爭土地及自九十七年起至返還土地止，每年一月一日給
付甲○○七千三百零一元，並自九十七年一月二日起（即應給付
之翌日起）加計法定遲延利息之判決（超過上開金額之反訴請求
，經原審判決駁回，甲○○不得聲明不服，已告確定）。
原審依審理之結果，以：上訴人主張其向乙○○承租系爭土地耕
作，租期自九十一年一月一日起至九十五年十二月三十一日止，
而乙○○於租期內將系爭土地以一百七十萬元出售予甲○○，並
於九十二年四月十日完成所有權移轉登記，有土地租用契約書、
協議書影本及土地登記簿謄本在卷可稽，並為被上訴人所不爭執
。又系爭土地地目為旱，使用地類別為農牧用地，乙○○將之出
租予上訴人耕作種植蔬菜，即屬農業發展條例第三條第十款及第
十四款所定之農業用地租賃契約，依同條例第二十條第一項之規
定，本件關於優先承買權之爭議，自無適用耕地三七五減租條例
第二十六條第二項應經耕地租佃委員會調解、調處，始得起訴之
規定。再依民法第四百六十條之一第二項準用同法第四百二十六
條之二第二項規定，耕作地出租人出賣耕作地時，出賣人固應將
出賣條件以書面通知優先承買權人，惟依土地法第一百零七條規
定，則未有以書面通知之限制，土地法係民法之特別法，自應優
先適用。況上開民法所定書面通知，無非使承租人知悉其買賣行
為而得行使優先承買權，並無謹慎、公示或行政之目的，僅係作
為證據之目的，縱無書面，若有其他證據足以證明確有通知之行
為，仍難謂不生通知之效力。本件被上訴人雖未以書面正式通知
上訴人行使優先承買權，然其確曾以口頭通知上訴人，而為上訴
人所明確知悉，其卻故意壓低價格，未於十日內行使優先承買權
，經證人郭麗羚及郭耀文證實，依土地法第一百零七條及第一百
零四條第二項之規定，視為放棄優先承買權。矧上訴人已知悉系
爭買賣事實，並事後透過證人李淑裡詢問甲○○應向何人繳交租
金，業據被上訴人提出經證人羅愛美證實之錄音光碟及譯文為證
，上訴人並承認該錄音光碟譯文形式真正。李淑裡雖否認錄音光
碟之聲音，然該錄音光碟係被上訴人出於防衛權利而未逾社會相
當性手段，且取得符合比例原則，自得採為判決之基礎，應認上
訴人已默示放棄優先承買權。況上訴人於乙○○徵詢購買時，明
示不願以一百七十萬元購買，僅欲以一百四十萬元買受，其明知
已有買賣行為，依法即得請求優先購買，仍長期數年不行使優先
購買權，待價格上漲二倍餘後，始以數年前之價格主張優先購買
，其權利之行使，難謂無違反誠信原則，自不許其再行使優先權
。從而上訴人依土地法第一百零七條準用同法第一百零四條第二
項，或民法第四百六十條之一第二項準用同法第四百二十六條之
二第三項等規定，請求塗銷被上訴人間就系爭土地所為之所有權
移轉登記，及乙○○應於上訴人給付一百七十萬元後，移轉登記
系爭土地所有權予上訴人，均無理由，不應准許。另上訴人於租
期屆滿後，仍占有系爭土地，為無正當權源，並獲有相當於租金
之利益，甲○○本於所有權，依民法第七百六十七條、第一百七
十九條之規定，並依土地法第一百十條第一項、第二項及第一百
四十八條所定標準，以系爭土地申報地價每平方公尺三十六元，
按百分之八計算，反訴請求上訴人遷讓返還系爭土地，並自九十
七年一月一日起每年給付甲○○七千三百零一元，及自應給付之
翌日起按年利率百分之五計算法定遲延利息，於法有據，應予准
許等詞，爰將第一審所為本訴及上開反訴部分，被上訴人敗訴之
判決廢棄，改判駁回上訴人在第一審之本訴，並准甲○○此部分
反訴之請求，經核於法均無不合。上訴論旨，仍執陳詞，指摘原
判決不當，求予廢棄，非有理由。
據上論結，本件上訴為無理由。依民事訴訟法第四百八十一條、
第四百四十九條第一項、第七十八條，判決如主文。
中    華    民    國  九十八  年    一    月   十六   日
                      最高法院民事第二庭
                          審判長法官  吳  正  一
                                法官  劉  福  聲
                                法官  阮  富  枝
                                法官  許  澍  林
                                法官  魏  大  喨
      本件正本證明與原本無異
                                      書  記  官
中    華    民    國  九十八  年    二    月    四    日
                                                      K


司法院資訊處製作；財團法人民間司法改革基金會備份。
